【裁判字號】    98,重訴,334
【裁判日期】    990108
【裁判案由】    債務人異議之訴
【裁判全文】
臺灣臺北地方法院民事判決             98年度重訴字第334號
原      告  文華大飯店股份有限公司
法定代理人  乙○○○
訴訟代理人  宋忠興律師
複 代理 人  蔡家瑋律師
被      告  甲○○
訴訟代理人  洪文浚律師
上列當事人間請求債務人異議之訴事件，本院於民國98年12月24
日言詞辯論終結，判決如下：
    主  文
本院九十六年度執字第五０八六一號給付票款強制執行事件對原
告所為之強制執行程序應予撤銷。
原告其餘之訴駁回。
訴訟費用由被告負擔二分一，餘由原告負擔。
    事實及理由
一、按訴狀送達後，原告不得將原訴變更或追加他訴，但請求之
    基礎事實同一者，不在此限，民事訴訟法第255條第1項第2
    款定有明文。本件原告起訴主張被告持有訴外人沈鈺烽於民
    國81年10月21日以原告與沈鈺烽名義所共同簽發票號TH0000
    000、面額新臺幣（下同）1,000萬元，及票號TH0000000、
    面額2,000萬元，到期日均為81年11月19日之本票2紙（下稱
    系爭本票），均已罹於時效而消滅，而請求本院96年度執字
    第50861號給付票款強制執行事件（下稱系爭強制執行事件
    ）對原告所為之強制執行程序應予撤銷。嗣於本院審理中，
    以系爭本票係偽造，被告之系爭本票票款請求權不存在為由
    ，追加起訴請求確認被告所持有之系爭本票票款債權對原告
    不存在。核原告均係就被告是否有權行使系爭本票票款債權
    而為主張，其基礎事實應為同一，揆諸上開規定，應予准許
    ，合先敘明。
二、原告主張：訴外人任適行、宋賢曾於82年間分別持沈鈺烽於
    81年10月21日所偽造伊之名義而簽發之系爭本票2紙，聲請
    本院強制執行，經本院分別以82年度票速字第3119、3118號
    裁定准許強制執行（下稱系爭本票裁定），惟彼二人均未曾
    行使系爭本票權利。嗣彼二人於95年間將系爭本票權利讓與
    被告，被告乃於96年7月26日持系爭本票裁定，聲請本院為
    系爭強制執行事件。然被告之系爭本票票款請求權自到期日
    即81年11月19日起，計算3年時效，其時效應至84年11月18
    日屆滿，被告遲至96年7月26日方持系爭本票裁定聲請本院
    以系爭強制執行事件對原告財產強制執行，被告之系爭本票
    票款請求權顯已罹於時效而消滅。又系爭本票原係沈鈺烽偽
    造伊之名義簽發交予被告，被告為預防伊提出直接前後手原
    因關係之抗辯，始將系爭本票中面額1,000萬元之本票轉讓
    予任適行、面額2,000萬元之本票轉讓予宋賢，現被告復自
    任適行與宋賢處受讓系爭本票，被告顯係回頭取得系爭本票
    ，伊自得以與被告間直接前後手之原因關係為抗辯，即伊未
    曾向被告借款，兩造間既無借貸之原因關係存在，被告卻執
    系爭本票裁定聲請本院強制執行，伊自得以系爭本票債權不
    存在為由，請求撤銷本院系爭強制執行事件對原告所為之強
    制執行程序。另依上所述，系爭本票係沈鈺烽偽造伊之名義
    而簽發，沈鈺烽偽造有價證券犯行，業經臺灣高等法院以83
    年度上更(一)字第1035號刑事判決確定在案，被告所持之系爭
    本票既係偽造，伊自亦得請求確認系爭本票票據債權不存在
    。爰依強制執行法第14條第1項之規定，提起本訴等情。並
    聲明：(一)確認被告持有系爭本票之本票債權不存在。(二)系爭
    強制執行事件對原告所為之強制執行程序應予撤銷。
三、被告則以：系爭本票係原告總經理沈鈺烽代表原告向伊借錢
    而簽發交付予伊，伊復分別轉讓予任適行與宋賢，彼二人則
    於82年間分別持系爭本票向本院聲請系爭本票裁定。詎原告
    旋即於82年4月1日對任適行與宋賢以系爭本票偽造為由，向
    本院臺北簡易庭提起確認本票債權不存在訴訟（案號：82年
    度北簡字第2129號），依當時之非訟事件法第101條第2項之
    規定，縱任適行與宋賢持系爭本票向本院聲請強制執行，執
    行法院亦應停止執行，待上開確認本票債權不存在事件確定
    後，始能進行，故當時為免程序繁雜與無益，任適行與宋賢
    始未持系爭本票裁定向本院聲請強執行，直至上開確認本票
    債權不存在事件於93年間經最高法院以92年度台簡上字第37
    號判決原告敗訴確定後，伊始持系爭本票裁定向本院聲請強
    執行。由是可知，任適行與宋賢未於取得系爭本票裁定執行
    名義後5年內向本院聲請強執行，係因原告已提起上開確認
    本票債權不存在事件，彼二人依當時之非訟事件法第101條
    第2項之規定及為免程序之無益，而未聲請。又上開確認本
    票債權不存在訴訟歷時10年始告確定，而判決結果係認定系
    爭本票債權存在，原告提出時效消滅之抗辯，顯有違誠信原
    則。至原告於本案中復主張系爭本票係偽造，此部分既經最
    高法院以92年度台簡上字第37號判決原告敗訴確定，原告不
    得再主張等語，資為抗辯。並聲明：原告之訴駁回。
四、兩造不爭執事項與爭執事項：
  (一)兩造不爭執事項：
  1.系爭本票係沈鈺烽以原告與沈鈺烽為共同發票人而簽發交付
    予被告，被告再將系爭本票中面額1,000萬元之本票轉讓予
    任適行、面額2,000萬元之本票轉讓予宋賢。任適行於82年
    間持系爭本票中之面額1,000萬元之本票，聲請本院以82年
    度票速字第3119號裁定，准許強制執行。宋賢亦於同年間持
    系爭本票中之面額2,000萬元之本票，聲請本院以82年度票
    速字第3118號裁定，准許強制執行。
  2.被告係於95年間自任適行、宋賢處分別受讓取得系爭本票權
    利，並於96年7月26日持系爭本票裁定聲請本院以系爭強制
    執行事件對原告之財產為強制執行，該執行程序尚未終結。
  3.被告曾於82年間對原告之財產向本院聲請82年拍字第109號
    拍賣抵押物裁定，並於82年4月8日持該裁定，對原告之財產
    聲請強制執行即本院82年度民執字第3141號拍賣抵押物強制
    執行事件，後因原告對被告提起塗銷抵押權登記訴訟，由本
    院以82年度重訴字第188號民事判決原告全部勝訴確定在案
    ，故被告於該強制執行事件中未曾獲償。
  4.原告曾於82年間對宋賢、任適行提起確認系爭本票債權不存
    在訴訟，經本院臺北簡易庭82年度北簡字第2129號、本院82
    年度簡上字第389號、最高法院87年度台簡上字第21號判決
    、本院87年度簡上更字第4號、最高法院92年度台簡上字第
    371號判決原告全部敗訴確定。
  (二)兩造爭執事項：
  1.本件是否有確認之利益？
  2.原告主張系爭本票係沈鈺烽偽造原告之名義而簽發，因而確
    認系爭本票票據債權不存在有無理由？
  3.被告對原告之系爭本票債權是否已罹於時效而消滅？
  4.原告主張被告兩造間無借貸之原因關係存在，請求撤銷系爭
    強執行事件對原告所為之強制執行程序有無理由？
五、得心證之理由
  (一)本件是否有確認之利益？
    按確認法律關係之訴，非原告有即受確認判決之法律上利益
    者，不得提起之，民事訴訟法第247條第1項定有明文。而所
    謂有即受確認判決之法律上利益，係指法律關係之存否不明
    確，原告主觀上認其在法律上之地位有不安之狀態存在，且
    此種不安之狀態，能以確認判決將之除去者而言，故確認法
    律關係成立或不成立之訴，苟具備前開要件，即得謂有即受
    確認判決之法律上利益，最高法院42年台上字第1031號、52
    年台上字第1237號、52年台上字第1240號判例參照。查原告
    主張系爭本票係沈鈺烽偽造原告之名義而簽發，故認為系爭
    本票債權不存在，為被告所否認，則兩造間就系爭本票債權
    是否存在，對於原告而言，其法律地位有受侵害危險之虞，
    且此危險得以確認判決除去之，故原告提起本件確認之訴，
    即具有確認利益，合先敘明。
  (二)原告主張系爭本票係沈鈺烽偽造原告之名義而簽發，因而確
    認系爭本票票據債權不存在有無理由？
    查系爭本票係沈鈺烽以其自己與原告為共同發票人所簽發，
    並交付予被告，被告復將之分別轉讓予宋賢、任適行，彼二
    人則分別於82年間持系爭本票向本院聲請系爭本票裁定。原
    告於82年4月1日對任適行與宋賢以系爭本票偽造為由，向本
    院臺北簡易庭提起確認本票債權不存在訴訟，經本院臺北簡
    易庭以82年度北簡字第2129號民事簡易判決原告敗訴，原告
    不服提起上訴，復經本院82年度簡上字第389號、最高法院
    87年度台簡上字第21號判決、本院87年度簡上更字第4號、
    最高法院92年度台簡上字第371號判決原告全部敗訴確定，
    業經本院調取該案全部卷宗，核閱無訛。又最高法院92年度
    台簡上字第371號判決認定：「經理人有為商號管理事務及
    為其簽名之權利，而簽名得以蓋章代之，故經理人自書商號
    名稱並自刻商號印章使用者，當然屬於有效之行為。又商號
    名稱既足以表彰營業之主體，則在票據發票人欄加蓋商號印
    章，即足生發票之效力。沈鈺烽既為上訴人（即原告）之總
    經理，其使用蔡德幸複製之上訴人公司印章，蓋於系爭本票
    發票人欄，依上說明，上訴人即應負發票人之責任。」，而
    駁回原告上訴確定在案，有該判決附卷可稽（見重訴卷第54
    -55頁）。系爭本票既經最高法院認定原告應負發票人責任
    ，則原告於本件仍以系爭本票偽造為由，訴請確認被告所持
    有之系爭本票其本票票據債權不存在，自非有據。
  (三)被告對原告之系爭本票債權是否已罹於時效而消滅？
  1.按時效中斷者，自中斷之事由終止時，重行起算；經確定判
    決或其他與確定判決有同一效力之執行名義所確定之請求權
    ，其原有消滅時效期間不滿5年者，因中斷而重行起算之時
    效期間為5年，民法第137條第1項、第3項定有明文。又按票
    據上之權利，對本票發票人，自到期日起算，見票即付之本
    票，自發票日起算，3年間不行使，因時效而消滅，票據法
    第22條第1項亦有明文。而本票之執票人向發票人行使追索
    權時，得聲請法院裁定後強制執行，票據法第123條復有明
    文。此項本票裁定性質上屬非訟事件裁定，並無確定實體上
    法律關係存否之實質確定力，自非屬與確定判決有同一效力
    之執行名義，執票人之請求權消滅時效期間，並不能因取得
    法院許可強制執行之裁定，而延長為5年（最高法院83年台
    上字第2675判決可參）。再按民法第130條規定：時效因請
    求而中斷者，若於請求後6個月內不起訴，視為不中斷。此
    之所謂起訴，對於已取得執行名義之債務，係指依同法第
    129條第2項第5款規定與起訴有同一效力之開始強制執行或
    聲請強制執行而言（最高法院88年度台上字第1315號判決意
    旨參考）。而聲請本票裁定強制執行之行為並非起訴，僅能
    認係行使請求權之意思通知（最高法院93年度台上字第2329
    號判決意旨參考），執票人若未於聲請本票裁定後6個月內
    起訴或開始執行行為或聲請強制執行，其消滅時效應視為不
    中斷（最高法院89年台上字第1584號裁定意旨參照）。
  2.經查，原告主張系爭強制執行事件，被告係於96年7月26日
    持任適行、宋賢於82年間就系爭本票向本院聲請之系爭本票
    裁定對原告之財產聲請強制執行，為被告所不爭執，且經本
    院依職權調閱系爭強制執行事件卷宗查明屬實，自堪採信為
    真實。又任適行、宋賢於82年間向本院聲請系爭本票裁定，
    揆諸前開說明，彼二人聲請本票裁定性質上係屬民法第130
    條規定之請求，仍應於本票裁定確定時起6個月內依同法第
    129條第2項第5款規定開始強制執行行為或起訴，始能保持
    其時效不中斷，惟任適行、宋賢並未於6個月內起訴或開始
    強制執行行為，依民法第130條之規定，其時效視為不中斷
    ，則系爭本票債權，自到期日81年11月19日起算，至84年11
    月19日即已屆滿3年，被告遲至96年7月26日始聲請本院以系
    爭強制執行事件，對原告之財產強制執行，有被告民事強制
    執行聲請狀之本院收狀章可憑（見重訴卷第56-57頁），被
    告之系爭本票票款請求顯已罹於票據法第22條規定之3年消
    滅時效，誠屬明確。至被告抗辯任適行與宋賢取得系爭本票
    裁定後未聲請法院強制執行，係因原告對彼二人提起確認本
    票債權不存在訴訟，依當時非訟事件法第101條第2項之規定
    ，縱彼二人持系爭本票向本院聲請強制執行，執行法院亦應
    停止執行云云。惟查，原告提起確認本票債權不存在訴訟，
    與系爭本票執票人行使系爭本票債權係屬二事，原告提起確
    認本票債權不存在訴訟並非屬民法第129條所規定之中斷消
    滅時效事由之一，是系爭本票執票人若未於聲請本票裁定後
    6個月內起訴或開始執行行為或聲請強制執行，其消滅時效
    應視為不中斷。又82年間有效施行之非訟事件法第101條第2
    項規定，係就執票人已聲請強制執行，而發票人證明已以本
    票係偽造、變造提起確認之訴時，執行法院應停止強制執行
    所為之規定。被告執此規定抗辯任適行與宋賢係為免程序繁
    雜與無益而未聲請強制執行云云，均無礙系爭本票票據權利
    之時效至84年11月19日屆滿3年而消滅。被告上開抗辯，即
    屬無據。另原告於82年間係以系爭本票係沈鈺烽偽造其之名
    義簽發為由，依當時有效施行之非訟事件法第101條第1項規
    定，提起確認本票債權不存在訴訟，及於本件訴訟主張被告
    行使系爭本票票據權利已罹於時效而消滅，均係依法行使其
    權利，難謂有何違反誠信原則。被告抗辯原告先提起確認本
    票債權不存在訴訟，復為時效抗辯，有違誠信原則云云，自
    屬不可採。
  (四)原告主張被告兩造間無借貸之原因關係存在，請求撤銷本院
    96年度執字第50861號強制執行事件對原告所為之強制執行
    程序有無理由？
    被告之系爭本票票據權利既已罹於3年時效而消滅，已述如
    上，則原告主張兩造間無借貸之原因關係存在，請求撤銷本
    院系爭強制執行事件對原告所為之強制執行程序，即無審酌
    之必要。
六、又按執行名義成立後，如有消滅或妨礙債權人請求之事由發
    生，債務人得於強制執行程序終結前，向執行法院對債權人
    提起異議之訴，強制執行法第14條第1項前段定有明文。查
    被告聲請本院以系爭強制執行程序，對原告之財產為強制執
    行，其執行名義係系爭本票裁定，而被告對原告之本票票據
    債權早已罹於3年之消滅時效。準此，原告依上揭規定，請
    求撤銷本院系爭強制執行程序，核屬有據。
七、綜上所述，原告以系爭本票係沈鈺烽偽造其之名義而簽發為
    由，提起確認本票債權不存在，洵屬無據。又原告以系爭本
    票已罹於時效而消滅為由，依強制執行法第14條第1項規定
    ，請求撤銷本院系爭強制執行程序，則屬有據。從而，原告
    請求本院系爭強制執行事件對原告所為之強制執行程序應予
    撤銷，為有理由，應予准許。逾此範圍之請求，為無理由，
    應予駁回。
八、本件事證已臻明確，兩造其餘之攻擊防禦方法及舉證，經本
    院審酌後，認均不足以影響本判決之結果，毋庸一一論列，
    併此敘明。
九、據上論結，本件原告之訴為一部有理由、一部無理由，依民
    事訴訟法第79條，判決如主文。
中    華    民    國    99    年    1     月    8     日
                  民事第三庭    法  官  魏式瑜
以上正本係照原本作成
如對本判決上訴，須於判決送達後20日內向本院提出上訴狀
中    華    民    國    99    年    1     月    8     日
                                書記官  曾鈺馨

司法院資訊處製作；財團法人民間司法改革基金會備份。
